臺灣板橋地方法院交通案件裁定　　　　 96年度交聲字第732號
原處分機關　交通部公路總局臺北區監理所板橋監理站
異　議　人　甲○○
（即受處分人）
上列異議人因道路交通管理處罰條例案件，不服交通部公路總局
臺北區監理所板橋監理站中華民國96年5 月21日所為板監裁字裁
41-AR0000000號處分（原舉發通知單：北市警交大字第AR000000
0 號），聲明異議，本院裁定如下：
    主  文
原處分撤銷，由原處分機關另為適法之處理。
    理  由
一、原處分意旨略謂異議人於民國（下同）96年3 月29日15時37
    分許，騎乘車號：J53-669 號重型機車，在臺北市○○路與
    民生西路口，有「機車行駛禁行車道」之違規，為執勤之臺
    北市政府警察局交通警察大隊員警製單檢附採證照片逕行舉
    發，原處分機關因以上述舉發，而於96年5 月21日依道路交
    通管理處罰條例第45條第13款規定，裁處罰鍰新臺幣600 元
    ，並記違規點數1 點。
二、異議意旨略以：伊於96年3 月29日15時37分許，在承德路與
    民生西路口行駛，由於當時之車很多，公車、遊覽車都在外
    線道行駛，伊原騎乘於外車道，而舉證照片伊騎乘的J53-66
    9 號旁的計程車一直將伊擠至內車道邊，伊亦未在內車道行
    駛，只是為了自己之安全，而在被計程車所擠到之位置，等
    到右手邊之計程車往前行駛，就趕緊到外車道。員警無看當
    時之情況，就拍照舉證伊等語聲明異議到院。
三、按行政處分有無違法，以及是否合法，除需合於法律優位及
    法律保留等依法行政之本質要素要求外，行政機關所做決定
    ，仍應符合行政法上之一般法律原理原則，此為憲法原則之
    明文化，參之行政程序法第4 條規定自明，諸如誠實信用原
    則、比例原則及人民對於行政機關之信賴及期待等諸項原則
    均屬之。若行政機關於裁量範圍內所做成之決定，有違背一
    般法律原理原則，則應認為該處分係有裁量濫用之違法或不
    當。又按司法院釋字第418 號理由書明白闡釋道路交通管理
    處罰條例所規定罰鍰、吊扣駕駛執照及汽車牌照等處罰，均
    係行政機關對違反秩序行為之裁罰性行政處分，究其本質，
    仍屬行政機關之行政行為，亦應遵循前揭行政法上之一般法
    律原理原則，自不得恣意濫用或為不當之裁罰；另按人民違
    反法律上之義務而應受行政罰之行為，法律無特別規定時，
    雖不以出於故意為必要，仍須以過失為其責任條件。但應受
    行政罰之行為，僅須違反禁止規定或作為義務，而不以發生
    損害或危險為其要件者，推定為有過失，於行為人不能舉證
    證明自己無過失時，即應受處罰，為同院釋字第275 號解釋
    有案，因之，應受行政罰之行為，行為人仍應有故意或過失
    或推定過失之情形者，行政機關方有論處裁罰之餘地，否則
    ，行政機關之行政行為即存有恣意性違法或率斷情事，法院
    就該行政機關之行政處分即不予以保護。
四、經查異議人有如上所述之事實，雖有原舉發通知單、採證照
    片等在卷，原處分機關因據裁處，固非無見，然查：
(一)、按道路交通標誌、標線、號誌之設置，係主管機關基於整體
    交通考量所為規劃，目的係為維護社會大眾使用道路之秩序
    ，並以確保人車通行之安全，至交通標線之劃設，本具有一
    般處分性質，於該處分經主管機關依職權或申請撤銷前，對
    於一般人民暨為處分之政府機關而言，均具拘束力，舉凡人
    民暨公權力機關均應恪遵；質言之，本案交通勤務警察暨原
    處分機關於執行該勤務職權暨裁處之行政行為，仍然應受拘
    束，均不待言。
(二)、觀之本案舉發照片所示，可見及者，該路段由左至右計有4
    線道，異議人行駛於「中內車道」與「中外車道」間之分道
    線上，而於其前方遠處之「中內車道」即劃設有明顯之黃色
    「禁行機車」之標誌，該處固然係禁止行駛機車，並無疑義
    ；然查異議人左後不到步距之處，原亦劃設有「禁行機車」
    之標誌，惟經刨除後僅存刨除後字樣，不若前方劃設之黃色
    標誌明顯而模糊，則該刨除後之路段，究仍係禁止或已為禁
    止之解除，均非無疑義；再者，異議人恰適行駛於道路分道
    線，其正目視向著該計程車方向觀看，顯已表示異議所指前
    情並非無的放矢，本院因觀全情綜合判斷，異議所指即非全
    無理由，換言之，異議人之行為，究有無上述釋字第275 號
    解釋所指歸責情事（行政罰法第7 條規定意旨併參照之），
    未見原處分機關加以查明，而存有認定事實所生法律上之疑
    義，則此等疑義所存法律上利益，於訴訟效果上應歸之於行
    政罰之受處分人即本件異議人享有，則原處分機關於本件裁
    處顯有有利於異議人之證據而未予斟酌之情事，有違有利、
    不利情形一併注意之違失（行政程序法第9 條規定意旨參照
    ），均有疵議。另原處分除為裁處罰鍰外，並於處罰主文記
    載並記違規點數1 點之處罰，然並未有裁處之法據，同係疏
    漏，顯有悖於處罰之整體性原則，亦無可維持。綜據上述，
    本院因認原處分機關循據舉發所指而為裁處，衍生裁罰違誤
    ，自屬無從維持。
(三)、綜據上述，本件聲明異議，為有理由，是原處分既有如上疵
    議之處，自應由本院撤銷，並諭由原處分機關依法另為妥適
    處理。
據上論結，應依道路交通案件處理辦法第20條，裁定如主文。
中　　華　　民　　國　　96　　年　　5 　　月　　31　　日
  　　　　　　　　　　　交通法庭法　官　黎錦福
上列正本證明與原本無異。
如不服本裁定，應於裁定送達後5 日內向本院提出抗告狀。
                                書記官  蔡麗春
中　　華　　民　　國　　96　　年　　5 　　月　　31　　日
